【裁判字號】    90,訴,127
【裁判日期】    901207
【裁判案由】    商業會計法
【裁判全文】
臺灣臺北地方法院刑事判決                            九十年度訴字第一二七號
    公  訴  人  臺灣臺北地方法院檢察署檢察官
    被      告  甲○○
    選任辯護人  呂榮海
右列被告因違反商業會計法案件，經檢察官提起公訴（八十九年度偵字第七一○九號
），本院判決如左：
    主  文
甲○○共同連續商業負責人，以明知為不實之事項，而填製會計憑證，處有期徒刑參
月，如易科罰金以參佰元折算壹日，緩刑貳年。
    事  實
一、甲○○係冠焯實業有限公司（以下簡稱冠焯公司）實際經營之人，為商業會計法
    上之商業負責人，明知永欣租賃股份有限公司（以下簡稱永欣公司）登記之營業
    項目並不包括現金融資業務，且金鹽化學股份有限公司（以下簡稱金鹽公司）冠
    焯公司、永欣公司間實際上並無相互買賣金氫化鉀之交易行為及真意，為配合永
    欣公司完成融資行為而介入；竟於民國八十五年十一月間，為遂金鹽向永欣公司
    融資之目的，透過永欣公司之指定，與金鹽公司配合完成整個融資手續；約定金
    鹽公司向永欣公司融資金額為新台幣（下同）一千五百萬元，另以五百萬元支票
    充為保證金。其融資方式為：金鹽公司商業負責人謝良助（業經臺灣高等法院判
    決有期徒刑三月，緩刑二年確定）與永欣公司業務承辦人陳顯煌、冠焯公司業務
    承辦人甲○○共同基於概括之犯意聯絡，先佯由金鹽公司出售金氫化鉀予冠焯公
    司，約定價金為二千萬元，再佯由冠焯公司將同一批金氫化鉀售予永欣公司，永
    欣公司再佯以二千一百零四萬八千三百元之價格，以分期買賣之方式將同一批金
    氫化鉀物料售予金鹽公司。金鹽公司因而得於實際上無交易行為之情形下，收取
    名義上由冠焯公司匯交之一千五百萬元款項，實則為融資所得；並由金鹽公司於
    形式上以向永欣公司購買金氫化鉀物料分期清償價款之方式，簽發按月到期總金
    額共為二千一百零四萬八千三百元之分期支票予永欣公司，作為實質上分期清償
    前開一千五百萬元借款之方法，另五百萬元支票則充作保證金，其餘差額則為利
    息。金鹽公司、冠焯公司、永欣公司並分別依上開虛偽不實交易內容開立統一發
    票會計憑證，先後將上述明知為不實之事項填載於統一發票會計憑證上，互為交
    付，供為冠焯公司、永欣公司、金鹽公司之虛偽進項憑證；以遂金鹽公司向永欣
    公司融資一千五百萬元之目的。
二、案經臺灣臺北地方法院函送臺灣臺北地方法院檢察署檢察官偵查起訴。
    理  由
一、訊據被告甲○○矢口否認有以不實之買賣事項填製統一發票會計憑證之犯行，辯
    稱：冠焯公司、永欣公司間之買賣均係真正，其間交易所開立之統一發票亦非虛
    偽，並未違反商業會計法；至本件交易標的金氫化鉀雖未輾轉為現實交付，惟其
    以占有改定或請求權讓與之方式為之，均符合民法移轉所有權之概念，不能認係
    虛偽，本件係分期付款業務買賣云云，被告選任辯護人則以此為新型態之分期付
    款交易方式，類似於「融資性租賃」，有疏解資金壓力之功能，基於契約自由原
    則，應無不許之理等語為辯。
二、本院按商業會計法第七十一條第一款之罪，旨在處罰以不實登載之方法，使會計
    憑證或帳冊發生不實結果之行為，是本件之爭點應係在被告是否以假買賣之方式
    行融資之實，即冠焯公司、永欣公司與金鹽公司間之三方買賣行為是否為真？經
    查：
（一）右揭事實，業據同案被告謝良助於另案本署偵查中（八十八年偵字第七九三號
    ）坦承：伊實際上是簽買賣合約，向其（永欣公司）分期借款，開立十二張支票
    ，每張一百七十多萬元，伊實拿一千五百萬元，另五百萬元是保證金，待清償完
    畢後，永欣公司會將五百萬元交還，利息則約一百餘萬元，．．．．．感覺上是
    永欣公司放款，．．．．這是一種融資，冠焯是永欣介紹的等情甚詳（該案偵查
    卷第三十五頁、第一○四頁背面參照），並據同案被告謝良助之子謝宜佑於前案
    偵查中陳稱：本件實際上是借錢等語（同前偵查卷第三十五頁背面參照）；及證
    人陳惠、被告甲○○於該案件到庭證述交易經過明確。同案被告謝良助、永欣
    公司法務人員曾毅鴻於臺灣臺北地方法院八十七年度易字第四二三二號謝良助被
    訴詐欺案件偵審中，亦均明白指陳：上開交易實係借款，沒有金氫化鉀買賣，．
    ．．．該買賣標的實際上並未交予冠焯公司、永欣公司等情（偵查卷第十四頁背
    面、第十九頁、第二十頁、八十八年度易字第四二三二號案件卷宗第三十一頁以
    下、第七十七頁、第八十頁、八十八年度上易字第一○二八號卷宗第八十八頁參
    照），且有永欣、冠焯公司登記事項卡、金鹽公司執照、營利事業登記證、買賣
    契約書、交貨與驗收證明書、統一發票影本附卷可證。雖謝良助於本院審理時翻
    異前詞，辯稱：係法院誤解其意，與永欣公司間有訂立買賣契約，與冠焯公司有
    無訂立買賣契約則不清楚，又稱因年底有一批貨要出口經香港至大陸，故再以分
    期付款方式買回，該批貨賣至何處，已不復記憶云云，設果如證人謝良助所言，
    既年底欲出貨至外國，何以在存貨不足之情況下，會將貨賣出？又其既能記憶與
    永欣公司就上開買賣有簽訂買賣契約，則對之在同一時間亦與之成立買賣之冠焯
    公司，有無訂立契約，則答不清楚，實有悖於經驗法則。參酌卷內由被告所提出
    之買賣契約，在三角關係中之永欣與冠焯、永欣與金鹽公司間，均有訂立買賣契
    約，何以冠焯與金鹽公司，雙方係直接買賣關係之第一手，竟未訂立契約，僅有
    匯款單？且匯款單上金額係一千五百萬，日期係八十五年十一月二十六日，然金
    鹽公司所開立之發票卻為二千萬元，顯不相符。又金鹽公司係以一千五百萬元（
    依匯款單上之金額）賣予冠焯公司，然卻於一、二日內再以二千一百多萬元自永
    欣公司買回，中間隔一、二日，卻損失六百多萬元，謂其為真實買賣，孰能相信
    ？又縱如證人謝良助所言，對於上開買賣，伊公司尚有五百萬元置於永欣公司做
    為履約保證金，則永欣公司以二千零十萬元向冠焯公司買進，卻以一千六百多萬
    賣予金鹽公司，又顯與常理有違，足證證人謝良助於本院審理所稱辯係臨訟勾串
    、迴護被告之詞，不足採信，本件冠焯公司、永欣公司與金鹽公司間之三方買賣
    行為俱屬虛偽，顯係為遂同案被告謝良助向永欣公司借款一千五百萬元之目的，
    而於形式上簽訂內容不實之分期付款買賣契約，並簽署虛偽之交貨與驗收證明書
    ，作為擔保日後分期清償借款之憑據；是金鹽公司與冠焯公司、永欣公司先後依
    三方虛偽買賣契約內容製作之統一發票會計憑證，顯係明知無實際交易而虛偽填
    製不實之會計憑證。
（二）被告甲○○於本院八十八年度訴字第一二二○號案件審理時自承：冠焯公司僅
    伊一人，無其他職員，．．．．冠焯公司營業額幾乎全部來自永欣公司等語明確
    （本院上開案件八十八年十二月二十三日訊問筆錄參照）；同案被告謝良助於該
    案八十八年度偵字七九三號偵查中亦供承：其與冠焯公司之交易係永欣公司介紹
    ，．．．．其開給冠焯公司的統一發票係交給永欣公司轉交予冠焯公司等語甚詳
    （偵查卷第一○四頁背面參照），並據其於該案偵查中陳報稱「發票係開給永欣
    公司指定之冠焯公司」等情，有同案被告謝良助所出具之便簽可按（附於該案偵
    查卷第五十三頁）。足見冠焯公司係永欣公司所指定為掩飾其融資行為而介入本
    件交易，冠焯公司與謝良助所營之金鹽公司間實際上並無遂行金氫化鉀物料買賣
    之真意；同案被告謝良助所營之金鹽公司開立售貨予冠焯公司之銷貨發票，其內
    容顯係不實。
（三）按租賃公司的營業主要係以融物代替融資，不能從事現金融資，本件同案被告
    謝良助所營金鹽公司並非單純以分期付款附條件買賣之方式向永欣公司購買金氫
    化鉀原物料，而係透過與冠焯公司、永欣公司進行三方虛偽買賣之形式，行融資
    之實；金鹽公司所取得者，係一千五百萬元現金，並非任何原物料；此與租賃公
    司單純以附條件買賣方式出售原物料之情形有異。是就金鹽公司、冠焯公司、永
    欣公司三方交易行為之實質內容觀察，其間虛偽交易之形式顯係為使融資順利進
    行而存在，其真正目的在使金鹽公司向永欣公司融資取得現款，三個買賣契約之
    交易雙方俱無買賣之真意及買賣標的之交付行為，與被告選任辯護人所謂新型態
    之分期付款交易方式，買賣雙方間有買賣之意思及買賣標的之交付行為，迥不相
    同。
（四）綜上所述，本件事證已明，被告甲○○與謝良助、永欣公司業務承辦人陳顯煌
    基於共同之犯意聯絡以假買賣之方式行融資之實，並製作不實統一發票會計憑證
    以符合公司會計事項需求之犯行堪以認定。
二、按商業會計法第七十一條第一款之罪，旨在處罰以不實登載之方法，使會計憑證
    或帳冊發生不實結果之行為，核被告所為，係犯商業會計法第七十一條第一款商
    業負責人以明知為不實事項填製會計憑證罪；查商業會計法該條款之罪名為刑法
    第二百十五條業務上登載不實罪之特別法，自應優先適用，不另論刑法第二百十
    五條之罪名，附此說明。被告甲○○為冠焯公司商業負責人，其與同案被告謝良
    助、案外人陳顯煌共同實施本件犯罪，其就金鹽公司、永欣公司開立不實統一發
    票之犯罪事實部份，依刑法第三十一條第一項、第二十八條規定，亦均為共同正
    犯。被告先後多次填製冠焯公司內容不實之會計憑證，互為交付之行為，時間緊
    接，犯意概括，所犯構成要件相同，為連續犯，應依法以一罪論並加重其刑。爰
    審酌被告係為配合謝良助向永欣租賃公司借款，為符合永欣公司登記之公司營業
    項目，始以假買賣之方式遂行融資目的，所為妨害公司會計事項紀錄及主管機關
    查核管理之正確性，惟其所為倫理非難性不高，及其犯罪後態度等一切情狀，量
    處如主文所示之刑。又被告行為後，刑法第四十一條業已修正，並於九十年一月
    十日經總統公布，於九十年一月十二日生效，茲比較新舊法文修正之結果，其中
    原舊法第四十一條「犯最重本刑為三年以下有期徒刑以下刑之罪，而受六月以下
    有期徒刑或拘役之宣告，因身體、教育、職業或家庭之關係，執行顯有困難，得
    以一元以上三元以下折算一日，易科罰金」之規定，已經修正之新法擴大得易科
    罰金之範圍，凡「所犯最重本刑為五年以下有期徒刑之罪」，符合前開與舊法相
    同之其他要件下，即得易科罰金，是適用新法即對被告原所犯最重本刑為有期徒
    刑五年以下之罪者，使其有易科罰金之適用，對被告而言，自較有利，依刑法第
    二條第一項前段之規定，即應適用裁判時之新修正刑法第四十一條規定為易科罰
    金之諭知。末查被告未曾受有期徒刑以上刑之宣告，有台灣高等法院被告全國前
    案記錄表在卷可憑，此次一時失慮，為遂其公司經濟目的而為本件犯行，經此教
    訓當知警惕，而無再犯之餘，本院因認對被告所為刑之宣告以暫不執行為適當，
    爰就被告所處罪刑併予諭知緩刑二年，以啟自新，避免短期自由刑之流弊。
據上論斷，應依刑事訴訟法第二百九十九條第一項前段，商業會計法第七十一條第一
款，刑法第二條第一項前段、第十一條前段、第二十八條、第三十一條第一項、第五
十六條、修正後第四十一條第一項前段、第七十四條第一款，判決如主文。
本案經檢察官王巧玲到庭執行職務
中      華      民      國    九十    年      十二      月      七      日
                                      臺灣臺北地方法院刑事第一庭
                                          法    官    吳  孟  良
右正本證明與原本無異
如不服本判決，應於判決送達後十日內，向本院提出上訴狀
                                          書 記 官    田  華  仁
中      華      民      國    九十    年      十二      月      十      日
附錄本案論罪科刑法條全文
商業會計法第七十一條：
商業負責人、主辦及經辦會計人員或依法受託代他人處理會計事務之人員有左列情事
之一者，處五年以下有期徒刑、拘役或科或併科新台幣十五萬元以下罰金：
一、以明知為不實之事項，而填製會計憑證或記入帳冊者。
二、故意使應保存之會計憑證、帳簿報表滅失毀損者。
三、意圖不法之利益而偽造、變造會計憑證、帳簿報表內容或撕毀其頁數
    者。
四、故意遺漏會計事項不為記錄，致使財務報表發生不實之結果者。
五、其他利用不正當方法，致使會計事項或財務報表發生不實之結果者。


司法院資訊處製作；財團法人民間司法改革基金會備份。
